【裁判字號】    92,婚,223
【裁判日期】    921024
【裁判案由】    確認婚姻關係不存在
【裁判全文】
臺灣士林地方法院民事判決  九十二年度婚字第二二三號
    原      告    乙○○
    訴訟代理人    蔡惠琇律師
    被      告    甲○○      住台北市北投區○○○路五巷八號七樓
    訴訟代理人    陳水亮律師
    複  代理人    郭振茂律師
右當事人間請求確認婚姻關係不存在事件，於民國九十二年十月三日言詞辯論終結，
本院判決如左：
    主      文
確認原告與被告間之婚姻關係不存在。
訴訟費用由被告負擔。
    事      實
甲、原告方面：
  一、聲明：如主文所示。
  二、陳述：兩造並未於民國九十年十二月二十八日在晶華飯店舉行公開儀式結婚，
      亦未宴客，僅雙方在結婚證書上填寫結婚日期、地點及結婚人相關資料後，餘
      由被告單獨拿給陳康順、牟苣庭、劉穆生、陳怡君簽名及蓋章，後由被告持結
      婚證書至戶政事務所辦理登記，依法兩造間之婚姻關係自不成立，當初辦理結
      婚登記，係因為辦理美國移民，為此請求判決確認兩造間婚姻關係不存在。
乙、被告方面：
  一、聲明：原告之訴駁回。
  二、陳述：
    (一)九十年底，因原告抽中美國綠卡樂透，取得美國移民面試之資格，詢問被告是
      否願意結婚並一同赴美移民，被告認為兩造交往甚久，感情已成熟，遂應允原
      告結婚，惟因美國移民面試時間緊迫在即，原告乃與被告協商由兩造先行舉行
      簡略結婚儀式後辦理結婚登記，再擇日補宴請親友。兩造商定並徵求雙方父母
      及相關人員之同意後，由原告購買結婚證書交予被告填載結婚人、主婚人、證
      婚人、介紹人等人之姓名並蓋章，於九十一年一月十四日持往戶政事務所辦理
      結婚登記，數日後一同出席移民面試。
    (二)美國移民面試通過後，兩造開始辦理移民事宜，並商定由原告先行赴美打點移
      民後續事宜，在九十一年七月初原告赴美前，兩造分別邀宴幾位知己好友如邱
      郁芬、陳怡君、陳敏薰等人於福華飯店吃飯，請彼等前來祝福兩造婚姻並送行
      ，原告指兩造並未舉行公開儀式云云，並不實在。
    (三)兩造確實並未在九十年十二月二十八日在晶華飯店結婚宴客，但兩造曾有舉行
      簡略結婚儀式。
    理      由
一、按確認法律關係之訴，非原告有即受確認判決之法律上利益者，不得提起，民事
    訴訟法第二百四十七條第一項前段定有明文。又結婚，應有公開儀式及二人以上
    之證人，經依戶籍法為結婚之登記者，推定其已結婚，民法第九百八十二條亦定
    有明文。本件兩造已依戶籍法為結婚之登記，有戶籍謄本附卷可稽，揆諸前開規
    定，兩造於法律上業經推定為已結婚，然兩造間就其等之婚姻是否有效成立復有
    爭執，是本件原告起訴確認兩造婚姻關係不存在，應認其有即受確認判決之法律
    上利益，合先敘明。
二、按經依戶籍法為結婚之登記者，推定其已結婚，民法第九百八十二條第二項雖有
    明文。此項規定既係推定，自得以反證推翻。原告主張兩造並未於九十年十二月
    二十八日在晶華飯店結婚宴客，然已向戶政事務所辦理登記兩造於上開時日結婚
    之事實，業據提出戶籍謄本、結婚證書各一件為證，且經證人即原告之父陳康順
    到庭證述屬實，自可信為真實。則被告抗辯兩造另有舉行簡略結婚儀式，自應由
    被告負舉證責任。按「結婚，應有公開儀式及二人以上之證人。」民法第九百八
    十二條第一項有明定。又「婚姻成立係要式行為，必經習慣上一定之儀式。」，
    「民法第九百八十二條所謂結婚應有公開之儀式，指結婚之當事人應行定式之禮
    儀，使不特定人得以共聞共見認識其為結婚者而言，所謂二人以上之證人，祇須
    有行為能力在場親見而願證明者為已足，不以證婚人為限。」，有最高法院二十
    年上字第四五二號、五十一年臺上字第五五一號判例可參。「男女二人，約證婚
    人二人及親友數人，在旅館之宴會廳置酒一席，如其情狀無從認為舉行結婚儀式
    ，雖其主觀以為舉行婚禮，仍不得謂有公開之儀式。」，亦有司法院二十六年院
    字第二六０一號解釋可參。就被告辯稱兩造有於九十一年七月間在福華飯店補請
    客乙事，依被告所提出之照片所示，當日含兩造在內僅有六人在場聚餐，亦未能
    看出係舉行結婚儀式，又證人陳怡君、邱郁芬雖均到庭證稱九十一年七月間之聚
    會係兩造補請結婚喜宴，在聚會中，有稱兩造為陳先生、陳太太，亦有包賀禮云
    云，然除此之外，並未有何結婚之儀式，證人邱郁芬尚稱：「（席間除吃了吃飯
    以外，尚有何事？）我說只有吃飯沒有結婚的氣氛，因被告甲○○剛好有帶相機
    ，所以我們就要求照相，本來我們要求他們兩人要有親暱的動作，但是原告害羞
    不好意思而作罷，後來就只有有牽手照相，席間也有稱呼他們為陳太太、陳先生
    ，我也有說祝他們白頭偕老，因為是補請，所以並沒有像一般喜宴一樣有儀式等
    。」「原告當時有說假結婚的事，我就說結婚就結婚，那有假結婚的事，．．．
    」等語，顯見當日亦未有何結婚之儀式，使其他不特定人得共見共聞，認識兩造
    為結婚。故被告辯稱兩造於九十一年七月間有舉行簡略之儀式云云，並不足採。
    兩造既未舉行結婚之法定公開儀式，其結婚之形式要件即有未備，從而，原告訴
    請確認兩造間之婚姻關係不存在，洵屬有據，應予准許。
三、兩造其餘主張及所提證據與本院上開論斷無涉或無違，不予贅述。
四、據上論結，本件原告之訴為有理由，依民事訴訟法第七十八條判決如主文。
中      華      民      國    九十二    年      十      月    二十四    日
                                      臺灣士林地方法院家事法庭
~B法      官  陳麗芬
右為正本係照原本作成。
如對本判決上訴應於判決送達後廿日向本院提出上訴狀。
中      華      民      國    九十二    年      十      月    二十七    日
~B法院書記官  李明章


司法院資訊處製作；財團法人民間司法改革基金會備份。
